臺灣高等法院民事判決　　　　　　　　　 94年度上字第355號
上　訴　人　甲○○
訴訟代理人　陳適庸律師
複　代理人　許博森律師
被　上訴人　乙○○○
訴訟代理人　謝心味律師
當事人間侵權行為損害賠償等事件，上訴人對於中華民國94年3
月3日臺灣臺北地方法院93年度訴字第5312號第一審判決提起上
訴，並為訴之聲明之減縮，本院於94年9月27日言詞辯論終結，
判決如下：
    主      文
上訴(減縮部分除外)駁回。
第二審訴訟費用(減縮部分除外)由上訴人負擔。
    事實及理由
甲、程序方面：
    本件上訴人經合法通知，無正當理由，未於言詞辯論期日到
    場，核無民事訴訟法第386條所列各款情形，爰依被上訴人
    之聲請，由其一造辯論而為判決。
乙、實體方面：
一、本件被上訴人起訴主張：坐落台北縣新莊市○○段574、576
    、578、594、611、614、616、631、658、673之1、677、67
    9、695、764、771、772等16筆地號土地 (下稱系爭土地)，
    係被上訴人於民國63年6月間向訴外人黃萬得所購買，而借
    用上訴人之名義登記於其名下，全部所有權狀均由被上訴人
    持有保管中，嗣被上訴人於90年10月30日寄發終止兩造間借
    名登記契約之律師函予上訴人，上訴人負有依被上訴人指示
    處分上開土地之義務。詎料上訴人明知其情，卻於91年 1月
    5日、92年1月30日，分別以遺失所有權狀為由，向台北縣新
    莊地政事務所申請補發新土地所有權狀，案由被上訴人訴請
    台灣台北地方法院檢察署檢察官偵查而提起公訴，業經台灣
    台北地方法院92年易字第2040號及本院93年上易字第533號
    刑事判決認係連續使公務員登載不實罪，而判處有期徒刑6
    月，得易科罰金確定。而上開土地大部分均遭上訴人擅自出
    售於第三人，其中594地號土地遭上訴人先於92年4月15日設
    定新台幣（以下同）500萬元抵押權於第三人黃淑貞，嗣更
    於92年5月19出售並移轉登記於第三人蘇妤芯，上訴人就此
    所為，係故意不法侵害被上訴人之土地所有權，應依民法第
    184條第1項之規定，負損害賠償責任；且借名登記契約之性
    質類似委任，上訴人逾越權限出賣594地號土地，被上訴人
    亦得類推適用民法第544條之規定，請求上訴人負損害賠償
    責任；又594地號土地既經上訴人出售並移轉登記予第三人
    ，上訴人已無法返還被上訴人，或依被上訴人之指示處分該
    土地，屬可歸責上訴人之事由致給付不能，被上訴人亦得依
    民法第226條第1項規定，請求上訴人為損害賠償。而594地
    號土地於93年1月之面積為84.97平方公尺，公告現值為每平
    方公尺3萬3,200元，依此計算其價值為282萬1,004元，此即
    被上訴人因上訴人擅自出售594地號土地所受之損害。為此
    依民法第184條第1項、第226條第1項，及類推適用民法第54
    4條委任之規定提起本訴，求為命上訴人應給付被上訴人282
    萬1,004元，及自92年5月19日（即移轉594地號土地所有權
    予第三人蘇妤芯之日）起至清償之日止，按年息5％計算利
    息之判決【原審判命上訴人應給付被上訴人282萬1,004 元
    ，及自94年1月13日起至清償日止按年息5％計算之利息，而
    駁回被上訴人其餘利息之請求。上訴人就其不利判決提起上
    訴，被上訴人就其不利判決則未據聲明不服，已先確定。嗣
    被上訴人於本院訴訟程序中，另於94年7月26日即本院第一
    次言詞辯論期日向上訴人為終止借名登記契約之意思表示，
    並於94年7月27日再次發函向上訴人為終止借名登記契約之
    意思表示，且減縮法定遲延利息自94年8月3日 (即上訴人收
    受被上訴人終止借名契約函件之翌日)起算】。並於本院答
    辯聲明：上訴駁回。
二、上訴人則以：系爭土地並非被上訴人所購買，而係兩造母親
    因上訴人過繼王姓，無法繼承鄭家財產，以上訴人名義購買
    系爭土地做為補償，僅因當時上訴人年少，為防上訴人揮霍
    ，始將所有權狀寄放在姊姊即被上訴人處，且當時上訴人正
    在金門服兵役，故兩造間不可能就系爭土地成立借名或信託
    契約。又依土地法第43條規定，系爭土地登記在上訴人名下
    ，具有絕對效力，上訴人本於所有權人地位處分系爭土地，
    要無侵害被上訴人權利可言。縱系爭土地確係被上訴人購買
    而借名登記於上訴人名下，於終止借名關係後，土地所有權
    仍為上訴人所有，被上訴人只能請求上訴人返還土地，並非
    終止借名契約即取得土地所有權，故被上訴人始終未曾取得
    所有權，其主張所有權受侵害，實屬無稽。再者，594地號
    土地係畸零地或道路用地，其實際價值約僅公告現值之一成
    等語，資為抗辯。並於本院上訴聲明：、原判決 (減縮部
    分除外)不利於上訴人部分廢棄。、上開廢棄部分，被上
    訴人在第一審之訴駁回。
三、本件經依民事訴訟法第463條準用同法第270條之1第1項第3
    款規定，整理並協議簡化爭點及不爭執點後，兩造同意僅就
    言詞辯論時所陳述之事實及主張之法律關係為論斷。查被上
    訴人主張系爭土地係63年6月間由訴外人黃萬得移轉登記於
    上訴人，惟所有權狀均由被上訴人持有保管，而上訴人於91
    年1月5日、92年1月30日，分別以遺失所有權狀為由，向台
    北縣新莊地政事務所申請補發新土地所有權狀，被上訴人訴
    請台灣台北地方法院檢察署偵查而提起公訴，經台灣台北地
    方法院92年易字第2040號及本院93年上易字第533號刑事判
    決認係連續使公務員登載不實罪而判處有期徒刑6月，得易
    科罰金確定。又上開土地中之594地號土地先由上訴人於92
    年4月15日設定500萬元抵押權於第三人黃淑貞，嗣於92年5
    月19出售並移轉登記於第三人蘇妤芯。被上訴人已於94年7
    月26日即本院第一次言詞辯論期日向上訴人為終止借名登記
    契約之意思表示，並於94年7月27日再次發函向上訴人為終
    止借名登記契約之意思表示，上訴人於94年8月2日收受該函
    件等情，業據提出土地登記謄本、所有權狀、台灣台北地方
    法院檢察署檢察官92年度偵字第16474號起訴書、台灣台北
    地方法院92年度易字第2040號及本院93年度上易字第533號
    刑事判決、594地號土地登記謄本等文件為證（見台灣台北
    地方法院檢察署92年度他字第1570號卷第8至25頁、第28至
    37頁、第45至50頁、第88至95頁、原審卷原證一至三影本外
    放），且為上訴人所不爭執，堪信被上訴人此部分事實之主
    張為真正。惟被上訴人主張上開16筆土地係被上訴人所購買
    ，借用上訴人之名義登記，上訴人擅自將594地號土地出賣
    並移轉登記於第三人蘇妤芯之行為，係故意不法侵害被上訴
    人之土地所有權，應依民法第184條第1項負侵權行為損害賠
    償責任；且借名登記契約之性質類似委任，上訴人逾越權限
    出賣594地號土地，被上訴人亦得於終止借名契約後類推適
    用民法第544條之規定，請求上訴人負損害賠償責任；又594
    地號土地既經上訴人出售並移轉登記予第三人，上訴人已無
    法於終止借名契約後返還予被上訴人或依被上訴人之指示處
    分該土地，應屬可歸責於上訴人之事由致給付不能，被上訴
    人亦得依民法第226條第1項規定，請求上訴人為損害賠償。
    而594地號土地依93年1月公告現值計算，價值為282萬1,004
    元，此即被上訴人因上訴人擅自出售594地號土地所受之損
    害等情，則為上訴人所否認，並以前開情詞置辯。則本件應
    予審究之重要爭點厥為：(一)、系爭土地（含594地號土地）
    是否為被上訴人所購買而借用上訴人名義登記，兩造間有無
    有借名登記契約之關係？(二)、如兩造間有借名登記契約，被
    上訴人已否終止該契約？得否於借名登記契約終止後依民法
    第226條第1項給付不能之規定，請求上訴人負損害賠償責任
    ？(三)、上訴人未經被上訴人同意即出售594地號土地予第三
    人，被上訴人得否依民法第184條第1項侵權行為之規定，請
    求上訴人負損害賠償責任？(四)、被上訴人得否於借名契約終
    止後類推適用民法第544條委任之規定，請求上訴人負損害
    賠償責任？茲分述如下：
(一)、系爭土地（含594地號土地）是否為被上訴人所購買而借用
    上訴人名義登記，兩造間有無有借名登記契約之關係：
１、上訴人雖抗辯系爭土地係兩造母親因上訴人過繼王姓，無法
    繼承鄭家財產，而以上訴人名義購買系爭土地做為補償，僅
    因當時上訴人年少，為防上訴人揮霍始將權狀寄放在姊姊即
    被上訴人處，系爭土地非被上訴人所購買，且當時上訴人正
    在金門服兵役，故兩造間不可能就系爭土地成立借名或信託
    契約云云。惟被上訴人主張系爭土地為其出資購買而登記於
    上訴人名下，被上訴人持有保管全部土地所有權狀，且土地
    之地價稅及欠繳之工程受益費均由被上訴人繳納等情，業據
    提出其持有之土地所有權狀、80年及83至89年之地價稅繳款
    證明書、執行費用繳費單、台北縣稅捐稽徵處移送執行歷年
    各項欠稅提供票據分期繳納收據等文件為證（見台灣台北地
    方法院檢察署92年度他字第1570號卷第17至25頁、第88 至
    95頁、第98至104頁影本外放），且證人即出售系爭土地之
    黃萬得於台灣台北地方法院刑事庭審理92年度易字第2040號
    偽造文書乙案時證稱：「（問：是否認識乙○○○？何時認
    識？）認識二、三十年了，因為我賣地給她。（問：你賣哪
    塊地給她？）西盛段的土地（按即本件土地舊地號）給廖太
    太。（問：何人跟你接洽？）廖太太，總共大約300多萬元
    ，一坪1, 800元。（問：錢何人給你的？）廖太太。（問：
    廖太太的母親有無出面？）沒有。（問：你有無印象她如何
    給付300多萬元？）她分期給我的」等語（見台灣台北地方
    法院92年度易字第2040號刑事卷第74至77頁影本外放）。此
    外，被上訴人於台灣台北地方法院刑事庭審理92年度易字第
    2040號造文書乙案時曾提出紀錄當時買賣付款過程之泛黃日
    曆紙一張，其上正面記載8月12日星期6，背面載有地號148
    之1、148之2（即系爭土地舊地號），坪數分別為203及186
    4坪，單價1,800元，合計372萬600元，佣金及道路單價7萬
    5.000元等語（見台灣台北地方法院92年度易字第2040號刑
    事卷第94頁影本外放），並經該案刑事庭法官當庭勘驗無誤
    （見同卷第78頁影本外放）。而上訴人辯稱系爭土地係兩造
    母親以上訴人名義所購買云云，非惟未據舉證以實其說，已
    難採認為真正，且上訴人於兩造在台灣台北地方法院93年度
    重訴字第403號損害賠償事件訴訟中，雖一度否認雙方有借
    名、信託登記關係，然其訴訟代理人已於93年6月21日承認
    兩造間有借名、信託關係（見該卷第94頁影本外放），並於
    同年7月12日言詞辯論時再度確認（同卷第111頁影本外放）
    。顯見系爭土地確係被上訴人購買後經上訴人同意以其名義
    辦理登記，非兩造母親以上訴人名義所購買，上訴人就此所
    辯，殊非可採。
２、又承前所述，被上訴人購買系爭土地後，雖登記予上訴人名
    下，惟所有權狀均由被上訴人持有保管，相關稅賦亦由被上
    訴人負擔支付，是以本件兩造間應係成立單純借名登記契約
    而已，被上訴人主張兩造間就系爭土地有借名登記契約存在
    ，即非無稽。
(二)、被上訴人已否終止兩造間之借名登記契約，得否依民法第22
    6條第1項給付不能之規定，請求上訴人負損害賠償責任：
１、按借名登記契約之性質與委任契約類同，應類推適用委任關
    係終止、消滅之規定（最高法院91年度台上字第1871號判決
    意旨足資參照）。又當事人之任何一方，得隨時終止委任契
    約，民法第549條第1項定有明文。次按終止權之行使，應向
    他方當事人以意思表示為之，民法第263條準用同法第258條
    第1項亦有明定。查本件兩造間就系爭土地既有借名登記契
    約存在，已如前述，則被上訴人自得隨時終止該借名登記契
    約，要無疑義。查本件被上訴人主張伊已於94年7月26日即
    本院第一次言詞辯論期日向上訴人為終止借名登記契約之意
    思表示，並於94年7月27日再次發函向上訴人為終止借名登
    記契約之意思表示，上訴人已於94年8月2日收受該函件，為
    上訴人所不爭執 (見本院卷第58、84頁)，堪信被上訴人已
    向上訴人為終止兩造間信託契約之意思表示，自已生終止借
    名契約之效力。
２、又按因可歸責於債務人之事由，致給付不能者，債權人得請
    求賠償損害，民法第226條第1項定有明文。查被上訴人主張
    594地號土地已由上訴人於92年5月19出售並移轉登記於第三
    人蘇妤芯等情，有土地登記簿謄本可考，且為上訴人所不爭
    執，堪信594地號土地於被上訴人終止兩造間之借名登記契
    約後，已無法移轉登記為被上訴人所有，自屬可歸責於上訴
    人之事由致給付不能。則被上訴人依民法第226條第1項之規
    定，請求上訴人為損害賠償，即非無稽。次查，被上訴人主
    張594地號土地面積為84.97平方公尺，於93年1月間之公告
    現值為每平方公尺3萬3,200元，以此公告現值計算594地號
    土地之價值為282萬1,004元等情，亦有被上訴人提出之上開
    土地登記簿謄本可憑，且為上訴人所不爭執 (見本院卷第41
    頁)，堪信被上訴人以93年1月間公告現值計算594地號土地
    於終止借名登記契約後無法移轉登記之損害賠償額，尚稱允
    當。雖上訴人曾抗辯594地號土地係畸零地或道路用地，其
    實際價值約僅公告現值之一成云云。惟本院傳訊證人即買受
    594地號土地之蘇妤芯欲查證當初之買賣價格無著後，上訴
    人即捨棄該抗辯及證據調查之請求，是以上訴人此部分之抗
    辯即無再加斟酌之必要。從而被上訴人依民法第226條第1項
    給付不能之規定，向上訴人請求賠償損害282萬1,004元及自
    94年8月3日 (即收受被上訴人終止借名契約函件之翌日)起
    至清償日止按年息5％計算之利息，洵屬有據。
(三)、次查被上訴人提起本件訴訟，係主張其請求權基礎有三，一
    為借名登記契約終止後，類推適用民法第544條委任之規定
    請求損害賠償，二為依民法第184條第1項侵權行為之規定請
    求損害賠償，三為借名登記契約終止後，依民法第226條給
    付不能之規定請求損害賠償。被上訴人主張其上開請求權係
    選擇合併，並無先後次序之分，只要其中一請求權達到目的
    ，其餘請求權即無庸審究等語，有本院最後言詞辯論筆錄可
    稽 (見本院卷第110頁)。而本件被上訴人得於終止借名登記
    契約後，依民法第226條第1項之規定，向上訴人請求損害賠
    償282萬1,004元及自94年8月3日 (即收受被上訴人終止借名
    契約函件之翌日)起至清償日止按年息5％計算之利息，已如
    前述，顯見被上訴人依該請求權已可獲有利判決。則揆諸前
    開說明，被上訴人主張上訴人未經被上訴人同意出賣594 地
    號土地予第三人蘇妤芯，被上訴人得依民法第184條第1項侵
    權行為之規定，向上訴人請求損害賠償；及終止借名登記契
    約後，得類推適用民法第544條委任之規定，向上訴人請求
    損害賠償等情，即無再予審究之必要。
四、綜上所述，被上訴人於終止借名登記契約後，依民法第226
    條第1項給付不能之規定，請求上訴人給付被上訴人282萬1,
    004元，及自94年8月3日 (即收受被上訴人終止借名契約函
    件之翌日)起至清償日止按年息5％計算之利息，洵屬正當，
    應予准許。原審就此為被上訴人勝訴判決，理由雖有不同，
    惟結論並無二致，仍應予維持。上訴意旨指摘原判決此部分
    不當，求予廢棄，非有理由，應予駁回上訴。又本件事證已
    臻明確，兩造其餘攻擊、防禦方法經逐一審酌後，認與判決
    結果不生影響，無再論述之必要，附此敘明。
據上論結，本件上訴為無理由，依民事訴訟法第385條第1項前段
、第463條、第449條第2項、第78條，判決如主文。
中　　華　　民　　國　　94　　年　　10　　月　　11　　日
　　　　　　　　　民事第十一庭　審判長法　官  阮富枝
　　　　　　　　　　　　　　　        法　官  吳麗惠
　　　　　　　　　　　　　　　        法　官  黃豐澤
正本係照原本作成。
上訴人如不服本判決，應於收受送達後20日內向本院提出上訴書
狀，其未表明上訴理由者，應於提出上訴後20日內向本院補提理
由書狀（均須按他造當事人之人數附繕本）上訴時應提出委任律
師或具有律師資格之人之委任狀；委任有律師資格者，另應附具
律師資格證書及釋明委任人與受任人有民事訴訟法第466條之一
第一項但書或第二項（詳附註）所定關係之釋明文書影本。
中　　華　　民　　國　　94　　年　　10　  月    11    日
　　　　　　　　　　　　　 　　　　 　書記官  廖艷莉
附註：
民事訴訟法第四百六十六條之一（第一項、第二項）：
對於第二審判決上訴，上訴人應委任律師為訴訟代理人。但上訴
人或其他法定代理人具有律師資格者，不在此限。
上訴人之配偶、三親等內之血親、二親等內之姻親，或上訴人為
法人、中央或地方機關時，其所屬專任人員具有律師資格並經法
院認為適當者，亦得為第三審訴訟代理人。
